---
date: "2025-08-01"
title: "Programa do curso"
highlight: true
output: html_document
type: book
---

# Contato

```{r echo = FALSE, message = FALSE}
library(magrittr)
keys = c("nome", "email", "encontro")
values_i = c("Rafael Bassi Stern", "rbstern@gmail.com", "a definir")
#values_m = c("", "", "a definir")
tibble::tibble(
  variaveis = keys, 
  Instrutor = values_i#,
  #Monitor = values_m
) %>%
knitr::kable(escape = FALSE,
             options = list(dom = 't'),
             rownames = FALSE) %>% 
kableExtra::kable_styling()
```

- Aulas: 2as: 8h-12h

- Instruções para o envio de e-mails: 
Por favor adicione ``[Jurimetria]'' ao 
tópico de e-mails relacionados a este curso.
O envio de e-mail deve ser tratado como uma comunicação profissional.
Evite o uso de abreviações, acrônimos e gírias nos e-mails.
**Não garanto que lerei e-mails fora destas especificações!** 

# Informações do Curso

### Objetivos do curso

- Aplicar métodos quantitativos ao Direito:
-- Compreender as suposições,
-- interpretar o resultado, e
-- conhecer principais usos.

<br/>

### Material do curso

- Algumas referências **complementares** ao curso são:

    - Finkelstein, M. O., & Levin, B. (2001). Statistics for lawyers (Vol. 657). New York: Springer.
    - Kadane, J. B. (2008). Statistics in the Law: A Practitioner's Guide, Cases, and Materials. Oxford University Press.
    - James, G., Witten, D., Hastie, T., & Tibshirani, R. (2013). An introduction to statistical learning (Vol. 112, No. 1). New York: springer.
    - Epstein, L., & Martin, A. D. (2014). An introduction to empirical legal research. OUP Oxford.
    - Lawless, R. M., Robbennolt, J. K., & Ulen, T. (2010). Empirical methods in law (p. 172). New York: Aspen Publishers.
 
# Atividades do Curso
								
Neste curso você fará
listas de exercícios, resolverá exercícios em classe,
participará das aulas e realizará três provas.
O objetivo destas atividades é que você pratique
as idéias e técnicas abordadas em aula.
Desta forma, é essencial que você sempre indique claramente
a sua linha de raciocínio.
Utilizar o método adequado sempre será mais importante
do que chegar à resposta final correta. 
Assim, uma resposta final correta
sem a sua respectiva linha de raciocínio
**terá nota final nula**.

### Listas de exercícios

- **Frequência**: mensal

- **Geral**: Os alunos são incentivados a 
discutir comigo e entre si as listas de exercícios.

### Participação

- Para obter maestria dos conceitos vistos em aula,
você deverá resolver exercícios.
Durante a aula, você será regularmente instruído
a resolver exercícios simples, individualmente ou em grupo.
Estes exercícios são projetados para que você possa
rapidamente idenficar dúvidas sobre os conceitos aprendidos naquele dia.
Participação em classe será determinada de acordo com 
a performance nestes exercícios. 

**Política de re-avaliação**: Você poderá requerer uma nova correção
de uma prova até 5 dias após a devolução desta.
Se você estiver ausente no dia de entrega da lista de exercícios, 
o prazo não será extendido.
Para requerer avaliação informe as questões que 
você acredita que foram corrigidas erroneamente e 
a motivação para o seu raciocínio.
As questões serão corrigidas novamente, 
levando em consideração os seus comentários, 
podendo sua nota aumentar ou diminuir.

**Nota final**: Será calculada segundo os seguintes pesos:

```{r echo = FALSE, message = FALSE}
library(magrittr)
keys = c("Média de Listas", "Participação", "Seminário")
values = c("0.4", "0.2", "0.4")
pesos = tibble::tibble(Avaliacao = keys, 
                       Peso = values)
knitr::kable(pesos,
              escape = FALSE,
              options = list(dom = 't'),
              rownames = FALSE) %>% 
kableExtra::kable_styling()
```

# Atitude esperada

As seguintes atitudes são esperadas de todos os alunos durantes as aulas.
Falhas em seguí-las poderão acarretar perda de nota de participação.

- **Perguntas em classe**: 
Se você tiver perguntas relativas ao material atual ou pretérito,
elas serão sempre bem-vindas e encorajadas. 
Perguntas relativas ao material atual receberão prioridade.
Faça perguntas sobre material futuro ou 
tópicos adicionais após a aula ou durante o período de atendimento.

- **Computadores**: Espera-se que vocês participem das aulas.
Vocês podem utilizar notebooks ou tablets para 
tomar notas ou durante laboratórios de computação.
Do contrário, o uso destes aparelhos é proibido, 
exceto se você tiver necessidades especiais que 
exijam o suporte destes equipamentos.
Contate-me se você acredita que este é o seu caso.

- **Celulares e outros aparelhos eletrônicos**: 
Durante as aulas, você deverá silenciar ou desligar 
quaisquer aparelhos eletrônicos que façam barulho.
Espera-se que vocês participem das aulas e, 
em particular, o uso de celulares é expressamente proibido.
Isto inclui, por exemplo, o envio de mensagens ou checar o e-mail.

- **Integridade Acadêmica**:
Você deverá agir com ética em todas as atividades da classe.
Em particular, é **expressamente proibido** copiar listas de exercícios ou
trapacear durante provas. 
Caso você realize estas atividades, poderá sofrer consequências severas,
como reprovação automática e encaminhamento do seu caso a uma Comissão Disciplinar.

# Calendário

```{r echo = FALSE, message = FALSE, warning = FALSE}
`%>%` = magrittr::`%>%`
calendar_table = readr::read_csv("calendar_jur.csv") %>% 
  dplyr::rename(aula = lecture, data = date)
knitr::kable(calendar_table,
              escape = FALSE,
              options = list(dom = 't'),
              rownames = FALSE) %>% 
kableExtra::kable_styling()
```