---
date: "2026-08-03"
title: "Programa do curso"
highlight: true
output: html_document
type: book
---

# Contato

```{r echo = FALSE, message = FALSE}
library(magrittr)
keys = c("nome", "email", "encontro")
values_i = c("Rafael Bassi Stern", "rbstern@gmail.com", "a definir")
values_m = c("Sil Bittencourt", "a definir", "a definir")
tibble::tibble(variaveis = keys,
               Instrutor = values_i,
               Monitoria = values_m) %>%
knitr::kable(escape = FALSE,
             options = list(dom = 't'),
             rownames = FALSE) %>%
kableExtra::kable_styling()
```

- Aulas: 3as: 10h00-12h00 e 5as: 08h00-10h00

- Instruções para o envio de e-mails:
Por favor adicione ``[MAE0524]'' ao
tópico de e-mails relacionados a este curso.
O envio de e-mail deve ser tratado como uma comunicação profissional.
Evite o uso de abreviações, acrônimos e gírias nos e-mails.
**Não garanto que lerei e-mails fora destas especificações!**

# Informações do Curso

### Ementa

Apresentar diversos modelos estatísticos para análise de dados
sob a perspectiva bayesiana de inferência.
Métodos de inferência bayesiana, comparação de modelos e
técnicas de predição também serão desenvolvidos.
Além disso, serão discutidas técnicas computacionais e
pacotes atuais para implementação dos modelos estudados.

<br/>

### Objetivos do curso

Apresentar técnicas de análise de dados utilizando
a abordagem bayesiana para inferência estatística.
Ao final do curso, espera-se que você seja capaz de:

- Construir modelos bayesianos adequados a um problema aplicado
- Obter e diagnosticar amostras da distribuição a posteriori
- Criticar, comparar e selecionar modelos bayesianos
- Implementar os modelos estudados em pacotes computacionais atuais

<br/>

### Conteúdo programático

1. Revisão do método bayesiano.
2. Computação bayesiana.
3. Modelos de associação e classificação.
4. Regressão linear normal e não normal. Modelos robustos.
5. Regressão não linear.
6. Modelos hierárquicos bayesianos.
7. Modelos com dados correlacionados: séries temporais e modelos dinâmicos.
8. Tópicos adicionais: modelos de variáveis latentes,
   introdução a inferência bayesiana não paramétrica.

O item 1 é tratado como uma breve revisão,
uma vez que o curso MAE0302 - Inferência Bayesiana
é cursado no semestre imediatamente anterior.

<br/>

### Material do curso

- Notas de aula e listas de exercícios
  estarão disponíveis online.

- Os seguintes livros são opcionais e
  fornecem explicações detalhadas,
  tópicos extras, aplicações interessantes e
  exercícios adicionais:

    - Gelman, A., Carlin, J. B., Stern, H. S., Dunson, D. B., Vehtari, A., & Rubin, D. B. (2013). Bayesian data analysis. CRC Press.

    - McElreath, R. (2020). Statistical rethinking: A Bayesian course with examples in R and Stan. CRC Press.

    - Gelman, A., Hill, J., & Vehtari, A. (2020). Regression and other stories. Cambridge University Press.

    - Robert, C. P., & Casella, G. (2004). Monte Carlo statistical methods. Springer.

    - West, M., & Harrison, J. (1997). Bayesian forecasting and dynamic models. Springer.

    - Kruschke, J. K. (2015). Doing Bayesian data analysis: A tutorial with R, JAGS, and Stan. Academic Press.

# Atividades do Curso

Neste curso você fará
listas de exercícios, resolverá exercícios em classe,
participará das aulas, apresentará um seminário e
realizará provas.
O objetivo destas atividades é que você pratique
as ideias e técnicas abordadas em aula.
Desta forma, é essencial que você sempre indique claramente
a sua linha de raciocínio.
Utilizar o método adequado sempre será mais importante
do que chegar à resposta final correta.
Assim, uma resposta final correta
sem a sua respectiva linha de raciocínio
**terá nota final nula**.

### Listas de exercícios

- **Frequência**: quinzenal.

- **Geral**: Os alunos são incentivados a
discutir comigo e entre si as listas de exercícios.
As listas não compõem diretamente a nota final,
mas são a principal preparação para as provas e
diversas questões das provas serão variações delas.

### Participação

- Para obter maestria dos conceitos vistos em aula,
você deverá resolver exercícios.
Durante a aula, você será regularmente instruído
a resolver exercícios simples, individualmente ou em grupo.
Estes exercícios são projetados para que você possa
rapidamente identificar dúvidas sobre os conceitos aprendidos naquele dia.
Participação em classe será determinada de acordo com
a performance nestes exercícios.

### Seminário

Você deverá desenvolver um seminário
em grupos de até 5 alunos a respeito
de um tema de seu interesse em Análise Bayesiana de Dados.
Espera-se que o seminário inclua a análise de um conjunto de dados real,
com a especificação do modelo, o diagnóstico do ajuste e
a crítica dos resultados obtidos.

### Provas

**Datas**: 29/09 e 24/11.

**Política de re-avaliação**: Você poderá requerer uma nova correção
de uma prova até 5 dias após a devolução desta.
Se você estiver ausente no dia da devolução da prova,
o prazo não será estendido.
Para requerer avaliação informe as questões que
você acredita que foram corrigidas erroneamente e
a motivação para o seu raciocínio.
As questões serão corrigidas novamente,
levando em consideração os seus comentários,
podendo sua nota aumentar ou diminuir.

**Nota final**: Será calculada segundo os seguintes pesos:

```{r echo = FALSE, message = FALSE}
library(magrittr)
keys = c("Prova 1", "Prova 2", "Seminário", "Participação")
values = c("0.3", "0.3", "0.35", "0.05")
pesos = tibble::tibble(Avaliacao = keys,
                       Peso = values)
knitr::kable(pesos,
              escape = FALSE,
              options = list(dom = 't'),
              rownames = FALSE) %>%
kableExtra::kable_styling()
```

# Atitude esperada

As seguintes atitudes são esperadas de todos os alunos durante as aulas.
Falhas em segui-las poderão acarretar perda de nota de participação.

- **Perguntas em classe**:
Se você tiver perguntas relativas ao material atual ou pretérito,
elas serão sempre bem-vindas e encorajadas.
Perguntas relativas ao material atual receberão prioridade.
Faça perguntas sobre material futuro ou
tópicos adicionais após a aula ou durante o período de atendimento.

- **Computadores**: Espera-se que vocês participem das aulas.
Vocês podem utilizar notebooks ou tablets para
tomar notas ou durante laboratórios de computação.
Do contrário, o uso destes aparelhos é proibido,
exceto se você tiver necessidades especiais que
exijam o suporte destes equipamentos.
Contate-me se você acredita que este é o seu caso.

- **Celulares e outros aparelhos eletrônicos**:
Durante as aulas, você deverá silenciar ou desligar
quaisquer aparelhos eletrônicos que façam barulho.
Espera-se que vocês participem das aulas e,
em particular, o uso de celulares é expressamente proibido.
Isto inclui, por exemplo, o envio de mensagens ou checar o e-mail.

- **Integridade Acadêmica**:
Você deverá agir com ética em todas as atividades da classe.
Em particular, é **expressamente proibido** copiar listas de exercícios ou
trapacear durante provas.
Caso você realize estas atividades, poderá sofrer consequências severas,
como reprovação automática e encaminhamento do seu caso a uma Comissão Disciplinar.

# Calendário

```{r echo = FALSE, message = FALSE}
`%>%` = magrittr::`%>%`
calendar_table = readr::read_csv("calendar_bayes_dados.csv") %>%
  dplyr::rename(aula = lecture, data = date) %>%
  dplyr::mutate(aula = dplyr::coalesce(aula, ""))
knitr::kable(calendar_table,
              escape = FALSE,
              options = list(dom = 't'),
              rownames = FALSE) %>%
kableExtra::kable_styling()
```
