---
title: "Intervalos de Confiança I"
author: "Rafael B. Stern"
highlight: true
date: ""
output: html_document
type: book
weight: 10
bibliography: refs.bib
---

Em algumas situações, desejamos criar 
um intervalo pequeno tal que
seja bastante plausível que 
o parâmetro esteja dentro dele.
A seguir, veremos formalmente como
operacionalizar este objetivo.
Estaremos interessados em construir 
um intervalo de confiança para $\mu$.

O primeiro passo consiste em observar que
um intervalo é constituído por
um limite inferior, $l_1(X)$, e 
um limite superior $l_2(X)$. Assim, 
construir o intervalos consiste em
escolher $l_1(X)$ e $l_2(X)$ baseados na amostra.
Para cumprir nossos objetivos, gostaríamos que
$l2(X)-l_1(X)$ fosse pequeno, ou seja,
o comprimento do intervalo fosse pequeno e,
antes de a amostra ser observada,
$P(l_1(X) < \mu < l_2(X))$ seja grande.
Em particular, fixaremos um $\alpha$ pequeno e
construíremos o intervalo de tal forma que
$P(l_1(X) < \mu < l_2(X)) = 1-\alpha$.
Após obtida a amostra, dizemos que
$[l_1(x),l_2(x)]$ é um intervalo de confiança 
$1-\alpha$ para $\mu$.

A seguir, veremos alguns exemplos de intervalo de confiança.

## Normal com variância conhecida

Considere que $X_{1},\ldots,X_{n}$ são
observações independentes e tais que 
$X_{i} \sim N(\mu,\sigma_0^2)$, onde
$\sigma_0^2$ é o desvio padrão conhecido
das observações. Gostaríamos de 
utilizar estas observações para determinar
$l_1(X)$ e $l_2(X)$ de tal forma que

$$
 P(l_1(X) \leq \mu \leq l_2(X)) 
 = 1-\alpha
$$
Para tal, note que $\bar{X} \sim N\left(\mu,\frac{\sigma_0^2}{n}\right)$ e,
portanto, decorre da padronização da distribuição normal que
$$
 \frac{\sqrt{n}(\bar{X}-\mu)}{\sigma_0}
 = \frac{\bar{X}-\mu}{\sqrt{\frac{\sigma_0^2}{n}}} 
 \sim N(0,1)
$$
Como $Z = \frac{\sqrt{n}(\bar{X}-\mu)}{\sigma_0}$ tem
distribuição normal padrão, podemos determinar 
$c_1$ e $c_2$ de tal forma que
$P(Z < c_1) = 0.5\alpha$ e $P(Z > c_2)=0.5\alpha$.
Neste caso, temos que:

$$P\left(c_1 < \frac{\bar{X}-\mu}{\sqrt{\frac{\sigma_0^2}{n}}} < c_2\right) = 1-\alpha$$

No **R**, o comando *qnorm*($\alpha$) determina o valor $z$,
tal que $P(Z < z) = \alpha$. Assim, as constantes $c_1$ e $c_2$
podem ser obtidas no **R**
por meio do comando *qnorm*:
$$
\begin{align*}
 P\left(qnorm(0.5\alpha) \leq \frac{\sqrt{n}(\bar{X}-\mu)}{\sigma_0} 
 \leq qnorm(1-0.5\alpha)\right) 
 &= 1-\alpha \\
 P\left(\frac{\sigma_0}{\sqrt{n}} qnorm(0.5\alpha) \leq (\bar{X}-\mu) 
 \leq \frac{\sigma_0}{\sqrt{n}} qnorm(1-0.5\alpha)\right)
 &= 1 - \alpha \\
 P\left(\bar{X} - \frac{\sigma_0}{\sqrt{n}} qnorm(1-0.5\alpha) \leq \mu 
 \leq \bar{X} - \frac{\sigma_0}{\sqrt{n}} qnorm(0.5\alpha) \right)
 &= 1 - \alpha
\end{align*}
$$
Portanto, se tomarmos 
$l_1(X) = \bar{X} - \frac{\sigma_0}{\sqrt{n}} qnorm(1-0.5\alpha)$ e
$l_2(X) = \bar{X} - \frac{\sigma_0}{\sqrt{n}} qnorm(0.5\alpha)$, então 
$[l_1(X),l_2(X)]$ é 
um intervalo de confiança $1-\alpha$ para $\mu$.

### Aplicação numérica

Considere que $X_{1},\ldots,X_{9}$ são independentes e
$X_i \sim N(\mu,1)$, Considere que
observamos que $\bar{X} = 8$ e
desejamos construir um intervalo de
confiança $95\%$ para $\mu$.
Neste caso, temos que $\alpha = 0.05$,
assim podemos obter as quantidades apropriadas
da distribuição normal e o intervalo de confiança
para $\mu$ da seguinte forma.

```{r}
 n = 9
 media = 8
 alpha = 0.05
 sigma = 1
 print(qnorm(1-0.5*alpha))
 l_1 = media - sigma/sqrt(n) * qnorm(1-0.5*alpha)
 l_2 = media - sigma/sqrt(n) * qnorm(0.5*alpha)
 c(l_1, l_2)
```
Isto é, $[7.34, 8.65]$ é um intervalo
de confiança $95\%$ para $\mu$.

## Interpretação

Intervalos de confiança são interpretados
incorretamente com frequência. Por exemplo,
considere que, antes que a amostra seja observada
temos $P(l_1(X) < \mu < l_2(X)) = 95\%$, e
com base na amostra calculamos $l_1(x) = 0.5$ e $l_2(x)=0.7$.
Dizemos que $[0.5, 0.7]$ tem confiança 95\% para $\mu$.
Também é comum que se interprete que, com probabilidade 95\%,
$\mu$ está em $[0.5,0.7]$. Contudo, 
está interpretação está **errada**!

Note que a probabilidade de 95\% no exemplo é
calculada antes de a amostra ter sido coletada.
Em outras palavras, podemos interpretar que,
se gerarmos vários bancos de dados independentes 
da mesma população, então $\mu$ pertencerá a 
cerca de 95\% dos intervalos gerados por
meio destes bancos de dados.
Contudo, após um particular banco de dados ser coletado,
ou $\mu$ está dentro do intervalo calculado ou não está.
A confiança de um particular intervalo gerado
não é a probabilidade de que o parâmetro pertença a ele.

## Estudo de simulação

Podemos utilizar um estudo de simulação para
afiar nossa intuição sobre esta interpretação.
A vantagem de um estudo de simulação é que
ele é uma dos raros casos em que sabemos quais
são os parâmetros populacionais que geram a amostra.
Assim, podemos verificar empiricamente
se nossos métodos estão funcionando adequadamente.
Neste exemplo, geraremos uma amostra em que
$\mu = 10$, $\sigma = 1$ e fixaremos $\alpha=0.05$.

```{r}
mu = 10
sigma = 1
n = 36
alpha = 0.05
x = rnorm(n, mu, sigma)
```

Para gerar um intervalo de confiança, 
podemos usar o código abaixo: 

```{r}
ic = function(x, alpha)
{
  l = mean(x) - qnorm(1-alpha/2)*sigma/sqrt(n)
  u = mean(x) - qnorm(alpha/2)*sigma/sqrt(n)
  c(l, u)
}
```

Suscintamente, a função ic nos retorna dois valores:
o limite inferior e o limite superior do intervalo de confiança.
Usando estes esclarecimentos, a função ic nos retorna
exatamente o intervalo de confiança que vimos em aula.
Para esta simulação, temos o intervalo:

```{r message = FALSE, warning = FALSE}
library(tidyverse)
ic_obs = ic(x, alpha) 
ic_obs %>% round(2)
```

Como neste estudo de simulação sabemos que $\mu = 10$,
podemos verificar empiricamente se, para esta amostra,
$\mu$ pertence ao intervalo de confiança.
Isto é, se $\mu$ é inferior ao limite superior do intervalo e
superior ao limite inferior do intervalo.

```{r}
(mu <= ic_obs[2]) && (mu >= ic_obs[1])
```

É por isso que neste curso que dizemos que, 
**após a amostra ser observada**,
é falso que a probabilidade de 
o intervalo 
obtido conter o parâmetro é $1-\alpha$.
De fato, após a amostra ser observada,
podemos a princípio verificar se $\mu$ está ou não no intervalo,
então a probabilidade é $0$ ou $1$.
A única dificuldade prática é que, 
fora de um estudo de simulação,
raramente sabemos o valor de $\mu$.
Então não é possível realizar diretamente essa verificação.

Então o que significa 
termos confiança de $1-\alpha$ sobre o intervalo?
Como vimos, esta garantia deve ser interpretada realizando
um experimento mental em que 
coletamos os mesmos dados inúmeras vezes e independentemente.
Se para conjunto de dados coletado 
construirmos um intervalo de confiança,
$1-\alpha$ destes intervalos vão conter o valor de $\mu$.

Como estamos realizando um estudo de simulação,
podemos concretizar este experimento mental:

```{r}
B = 10^5
sucesso = rep(NA, B)
for(ii in 1:B)
{
  x = rnorm(n, mu, sigma)
  ic_obs = ic(x , alpha)
  sucesso[ii] = (mu <= ic_obs[2]) && (mu >= ic_obs[1])
}
mean(sucesso) %>% round(2)
```

Neste código, coletamos $100.000$ vezes 
uma amostra de $36$ observações e,
para cada amostra obtida, 
calculamos o intervalo de confiança.
Ao final do código, observamos que
aproximadamente $95\%$ dos intervalos contém
o valor de $\mu$. Isto é,
a confiança de um IC é um critério de
**replicabilidade** e não uma garantia sobre
o intervalo construído para uma particular amostra observada.

# Exercícios

1. Defina e interprete intervalo de confiança
em suas próprias palavras.

2. Um experimentalista experiente realizou $9$ medições da
largura de um objeto usando um paquímetro. 
A média destas observações foi de $1.2 mm$.
O desvio padrão do experimentalista 
com o paquímetro é de $0.2 mm$.
Usando estas informações, construa intervalo com confiança
90\%, 95\% e 99\% para a largura do objeto.

3. No exemplo da normal com variância conhecida, obtemos
que o comprimento do intervalo de confiança é
$\frac{2\sigma_0 qnorm(1-0.5\alpha)}{\sqrt{n}}$.
Isto ocorre pois $qnorm(0.5\alpha)=1-qnorm(1-0.5\alpha)$.
Interprete $\sigma_0$, $\alpha$ e $n$ e 
como estas quantidades inluenciam no 
tamanho do intervalo de confiança.

4. O caso da normal com variância populacional conhecida é
um caso especial do caso da normal com variância populacional desconhecida.
Em particular, o intervalo de confiança obtido
para a variância populacional desconhecida é válido 
mesmo quando ela é conhecida. Apesar disso, é indesejável
usar este intervalo neste caso. Por quê?

5. Obtenha a linha de raciocínio completa para obter 
o intervalo de confiança no caso da normal com variância desconhecida.
