---
date: "2026-08-04"
title: "Programa do curso"
highlight: true
output: html_document
type: book
---

# Contato

```{r echo = FALSE, message = FALSE}
library(magrittr)
keys = c("nome", "email", "encontro")
values_i = c("Rafael Bassi Stern", "rbstern@gmail.com", "a definir")
values_m = c("Ana Paula Cavalcante", "analocav@usp.br", "a definir")
tibble::tibble(variaveis = keys,
               Instrutor = values_i,
               Monitoria = values_m) %>%
knitr::kable(escape = FALSE,
             options = list(dom = 't'),
             rownames = FALSE) %>%
kableExtra::kable_styling()
```

- Aulas: 3as e 5as: 14h00-16h00

- Instruções para o envio de e-mails:
Por favor adicione ``[MAE5919]'' ao tópico de e-mails relacionados a este curso. O envio de e-mail deve ser tratado como uma comunicação profissional. Evite o uso de abreviações, acrônimos e gírias nos e-mails. **Não garanto que lerei e-mails fora destas especificações!**

# Informações do Curso

### Objetivos do curso

- Definição de estimação não-paramétrica.
- Estimação de densidade: histograma, métodos de Kernel, e polinômios locais.
- Regressão não-paramétrica: Nadaraya-Watson, regressão local,
  regularização, e base ortogonal.
- Representação de Inferência não-paramétrica por modelos Gaussianos.
- Quotas inferiores para o risco minimax:
  Lemma de Fano, Lemma de Assouad, e Desigualdade de van Trees.
- Eficiência assintótica.

<br/>

### Material do curso

- Os seguintes livros serão material base do curso e fornecem explicações detalhadas, tópicos extras, aplicações interessantes e exercícios adicionais:

    - Tsybakov, A. (2009). Introduction to nonparametric estimation. Springer.

    - Wasserman, L. (2006). All of nonparametric statistics. Springer.

# Atividades do Curso

A avaliação será realizada através de listas de exercícios e provas. **Nas duas primeiras aulas** o docente fixará
o número de provas, as datas das provas,
o critério a ser usado no cálculo da média, assim como o critério de atribuição do conceito final. As datas de prova que constam do calendário abaixo são, portanto, uma previsão sujeita a confirmação.

O objetivo destas atividades é que você pratique as idéias e técnicas abordadas em aula. Desta forma, é essencial que você sempre indique claramente a sua linha de raciocínio. Utilizar o método adequado sempre será mais importante do que chegar à resposta final correta.
Assim, uma resposta final correta sem a sua respectiva linha de raciocínio **terá nota final nula**.

### Listas de exercícios

- **Geral**: Os alunos são incentivados a discutir comigo e entre si as listas de exercícios. As listas são a principal preparação para as provas e diversas questões das provas serão variações delas.

### Participação

- Para obter maestria dos conceitos vistos em aula, você deverá resolver exercícios. Durante a aula, você será regularmente instruído
a resolver exercícios simples, individualmente ou em grupo. Estes exercícios são projetados para que você possa rapidamente idenficar dúvidas sobre os conceitos aprendidos naquele dia. Participação em classe será determinada de acordo com a performance nestes exercícios.

### Provas

**Datas**: previstas para 24/09 e 24/11,
a serem confirmadas nas duas primeiras aulas.

**Política de re-avaliação**: Você poderá requerer uma nova correção
de uma prova até 5 dias após a devolução desta. Se você estiver ausente no dia de entrega da lista de exercícios,
o prazo não será extendido. Para requerer avaliação informe as questões que
você acredita que foram corrigidas erroneamente e a motivação para o seu raciocínio.
As questões serão corrigidas novamente, levando em consideração os seus comentários,
podendo sua nota aumentar ou diminuir.

**Conceito final**: O critério a ser usado no cálculo da média,
assim como o critério de atribuição do conceito final,
serão fixados nas duas primeiras aulas.

# Atitude esperada

As seguintes atitudes são esperadas de todos os alunos durantes as aulas. Falhas em seguí-las poderão acarretar perda de nota de participação.

- **Perguntas em classe**:
Se você tiver perguntas relativas ao material atual ou pretérito,
elas serão sempre bem-vindas e encorajadas. Perguntas relativas ao material atual receberão prioridade. Faça perguntas sobre material futuro ou tópicos adicionais após a aula ou durante o período de atendimento.

- **Computadores**: Espera-se que vocês participem das aulas. Vocês podem utilizar notebooks ou tablets para tomar notas ou durante laboratórios de computação. Do contrário, o uso destes aparelhos é proibido, exceto se você tiver necessidades especiais que exijam o suporte destes equipamentos. Contate-me se você acredita que este é o seu caso.

- **Celulares e outros aparelhos eletrônicos**:
Durante as aulas, você deverá silenciar ou desligar quaisquer aparelhos eletrônicos que façam barulho. Espera-se que vocês participem das aulas e, em particular, o uso de celulares é expressamente proibido. Isto inclui, por exemplo, o envio de mensagens ou checar o e-mail.

- **Integridade Acadêmica**:
Você deverá agir com ética em todas as atividades da classe. Em particular, é **expressamente proibido** copiar listas de exercícios ou trapacear durante provas. Caso você realize estas atividades, poderá sofrer consequências severas, como reprovação automática e encaminhamento do seu caso a uma Comissão Disciplinar.

# Calendário

```{r echo = FALSE, message = FALSE}
`%>%` = magrittr::`%>%`
calendar_table = readr::read_csv("calendar_nao_param.csv") %>%
  dplyr::rename(aula = lecture, data = date) %>%
  dplyr::mutate(aula = dplyr::coalesce(aula, ""))
knitr::kable(calendar_table,
              escape = FALSE,
              options = list(dom = 't'),
              rownames = FALSE) %>%
kableExtra::kable_styling()
```
