---
title: "Visualização de Dados"
author: "Rafael B. Stern"
highlight: true
date: ""
output: html_document
type: book
weight: 40
bibliography: refs.bib
---

# Medidas resumo

Os resultados de um experimento geralmente apresentam variabilidade. Esta variabilidade pode acontecer, por exemplo, por falta de controle nas condições experimentais, por erros de medição, ou pela complexidade inerente ao fenômeno observado. Assim, se obtivermos um número elevado de observações, pode ser difícil obter informações relevantes meramente olhando para o banco de dados. Por exemplo, considere o valor da causa nas primeiras 100 ações cíveis observadas em [@Correa2025]. O que você consegue observar?

```{r message = FALSE}
require(tidyverse)
require(readxl)
data = read_xlsx("./dados_civeis.xlsx") %>% 
  select(-processo_por_dependencia)
normais = data$valor_numerico
data$valor_numerico[1:100]
```

Ao invés da inspeção direta de uma variável, podemos resumí-la em valores que 
expressam algumas de suas características. A seguir, estudaremos algumas destas medidas de resumo.

## Medidas de centralidade

Uma medida de centralidade descreve um número ao redor dos quais as observações se concentram.
Ela expressa um valor ``típico'' nas observações para uma determinada variável. Existem várias possíveis medidas de centralidade, algumas das quais veremos a seguir.

### Média

A **média** de uma variável, comumente designada por $\bar{X}$, é obtida somando
todas as observações desta e dividindo o resultado pelo número total de observações.
Este procedimento é sintetizado da seguinte forma:

$$
\bar{X} = \frac{\sum_{i=1}^{n}{X_i}}{n} = \frac{X_1 + \ldots + X_n}{n}
$$
Nesta expressão, o termo $\sum_{i=1}^{n}{X_i}$ é traduzido como "em $X_i$ substituta $i$ por 
todos os números entre $1$ e $n$ e some os valores encontrados". Em particular, o símbolo "$\sum$" é chamado de somatória.

No **R**, a média pode ser calculada usando o comando *mean()*. Por exemplo, a média do dos valores de causa pode ser calculada da seguinte forma:

```{r}
mean(data$valor_numerico, na.rm = TRUE)
```

### Mediana

A **mediana** de uma variável é um número tal que há a mesma quantia de observações acima e abaixo dele. No **R**, a mediana é calculada pela função *median()*.

```{r}
median(data$valor_numerico, na.rm = TRUE)
```

A mediana é menos afetada por valores extremos do que a média. Por isso, é comum dizer que
a mediana é uma medida **robusta**. Este conceito é ilustrado a seguir.

```{r}
 dados = c(0, 0.1, 0.1, 0.2, 0.25, 0.5, 0.7, 0.9, 1.1, 10000)
 c(mean(dados), median(dados))
```

Observamos que, dos 10 dados, 9 estão concentrados próximo a 0 e 1 tem o valor 10.000.
Enquanto que a média de aproximadamente 1.000 é afetada pelo valor extremo, a mediana de 0.375 não o é. É comum chamarmos observações atípicas, como o valor 10.000 neste caso, de **outliers**. Para o valor da causa em ações cíveis, observamos que a média é muito maior do que a mediana. Isto indica que existe um conjunto de **outliers** em que o valor da causa é muito maior do que no restante das ações.

### Moda

A **moda** é o valor mais frequente observado nos dados. Como em variáveis contínuas tipicamente não observamos valores repetidos, a moda não é usado nestes casos. Por outro lado, dentre média, mediana e moda, a moda é a única medida resumo que pode ser aplicada a variáveis nominais.

No R, a função *table()* cria uma tabela de frequências observadas para cada valor. Aplicando esta função para a classe processual em ações cíveis, obtemos:

```{r}
table(data$classe_info)
```
Assim, "Procedimento Comum Cível" é a moda da variável classe processual, sendo a categoria mais frequente neste banco de dados.

## Medidas de variabilidade

Medidas de variabilidade indicam o quanto as observações variam ao redor da medida de centralidade. Em outras palavras, indicam o quão longe podemos esperar que uma observação esteja do valor típico para aquela variável. Existem diversas medidas de variabilidade, algumas das quais apresentamos a seguir.

### Amplitude

A amplitude é a diferença entre o maior e o menor valor observados. Esta medida de variabilidade é fortemente influenciada por valores extremos nas observações, como outliers. O exemplo a seguir calcula a amplitude do valor da causa em ações cíveis:

```{r}
 max(data$valor_numerico, na.rm = TRUE) - min(data$valor_numerico, na.rm = TRUE)
```

Observamos uma amplitude de quase 700 milhões. Esta amplitude pode ser causada por um único caso com valor da causa próximo a 700 milhões. De fato, apenas `r sum(data$valor_numerico > 10^8, na.rm = TRUE)` casos tem valor superior a 100 milhões, `r sum(data$valor_numerico > 10^7, na.rm = TRUE)` acima de 10 milhões, e `r sum(data$valor_numerico > 10^6, na.rm = TRUE)` acima de 1 milhão:

```{r}
sum(data$valor_numerico > 10^8, na.rm = TRUE)
sum(data$valor_numerico > 10^7, na.rm = TRUE)
sum(data$valor_numerico > 10^6, na.rm = TRUE)
```

### Variância e desvio padrão

Intuitivamente, podemos imaginar uma medida de variabilidade que calcule a média do quanto os dados desviam do centro. Se tomarmos como centro das observações a média, então podemos pensar no desvio da i-ésima observação como $D_i = X_i-\bar{X}$. Contudo, esta medida de desvio apresenta um problema. Por exemplo, considere os dados: 0, 10, 20. A média das observações é 10 e os desvios são: -10, 0, 10. Assim, se tomarmos a média dos desvios obteremos o valor 0.
O problema é que, ainda que o desvio de 0 e 20 sejam -10 e 10, estas observações estão igualmente distantes da média. Para corrigir este problema, podemos tomar a média dos desvios ao quadrado, isto é, a média de $D_i^2 = (X_i-\bar{X})^2$. No exemplo apresentado, os desvios ao quadrado são 100, 0 e 100 e a média destes valores é $67$. Neste caso, as observações -10 e 10 contribuem igualmente para a variabilidade dos dados em relação à média. Formalmente a **variância**, $S^2$, é definida como:

$$
 S^2 = \frac{\sum_{i=1}^{n}{(X_i-\bar{X})^2}}{n}
$$

Note que a variância não está na mesma escala das observações. Quando os desvios são elevados ao quadrado, a unidade de medida é alterada para o quadrado da unidade de medida original.
Assim, para obter uma medida mais interpretável de varibilidade, é comum tomar
a raiz quadrada da variância. Esta medida é chamada de desvio padrão, $S$, e é definida como:

$$
S = \sqrt{S^2}
$$

No **R** a variância e o desvio padrão são calculados usando, respectivamente, as funções *var()* e *sd()*. Para o valor da causa em ações cíveis, obtemos

```{r}
c(var(data$valor_numerico, na.rm = TRUE), sd(data$valor_numerico, na.rm = TRUE))
```

Similarmente à média, a variância e o desvio padrão também são fortemente impactados por **outliers**. Isto explica o desvio padrão de 100 milhões encontrado no valor da causa.

Para algumas variáveis, é comum que as observações se concentrem num intervalo de 2 desvios padrão para cada lado da média. Em outras palavras, é comum que a maior parte das observações
esteja no intervalo $[\bar{X}-2S,\bar{X}+2S]$. Neste sentido, este intervalo indica a faixa
de observações tipicamente observadas. A formalização deste raciocínio será estudada
em aulas futuras.

### Amplitude interquartílica

O percentil de ordem $p$ de uma variável é um número tal que a quantidade de observações
menores e maiores do que este número segue a proporção $p$ e $1-p$. Por exemplo, a mediana é o percentil de ordem $0.5$. Dada a sua importância, os percentis de ordem 0.25, 0.5 e 0.75
também são chamados de $1^o$, $2^o$ e $3^o$ quartis.

No **R**, é possível obter o percentil de ordem $p$ usando o comando *quantile(dados, p)*. Para obter os quartis do valor da causa, obtemos:

```{r}
aux = quantile(data$valor_numerico, c(0.25, 0.5, 0.75), na.rm = TRUE)
aux
```

Por construção, metade dos dados estão entre o $1^o$ e o $3^o$ quartil. Isto é, este também pode ser interpretado como um intervalo de valores tipicamente assumidos pelas observações. Por exemplo, para o valor da causa, este intervalo é [`r aux[1]`, `r format(round(aux[2]), scientific = FALSE)`].

O tamanho da região em que as observações tipicamente caem é uma medida alternativa de variabilidade. Especificamente, a subtraindo o $1^o$ quartil do $3^o$ quartil obtém-se a medida chamada de **amplitude interquartílica**. No caso do comprimento das sépalas, a amplitude interquartílica é `r format(round(aux[3] - aux[1]), scientific = FALSE)`.

Alternativamente, podemos construir um intervalo mais conservador exigindo que 95\% das observações estejam dentro dele. Este intervalo é obtido tomando os valores entre o percentil $0.025$ e $0.975$. Para o valor da causa, obtemos o intervalo:

```{r}
quantile(data$valor_numerico, c(0.025, 0.975), na.rm = TRUE)
```

## Resumo de observações no R

No **R**, é possível obter diversas medidas resumo de uma variável usando a função *summary()*.
Por exemplo, para valor da causa, obtemos:

```{r}
summary(data$valor_numerico)
```

# Gráficos

Além da apresentação de medidas resumo, também é possível resumir a informação
nos dados por meio de gráficos. A seguir, discutimos alguns dos principais gráficos usados.

*Observação*: No **R**, em geral existem muitas opções para gerar o mesmo gráfico. A seguir,
mostraremos como gerar gráficos simples usando as funções de base do **R** e, também, gráficos mais elegantes, usando o pacote *ggplot2*. Mais informações sobre este pacote estão
disponíveis [aqui](http://material.curso-r.com/ggplot/).

## Visualizando uma variável

### Strip chart

O **strip chart** é um gráfico para uma variável que é representado em um único eixo e é tal que, cada ponto corresponde ao valor de uma observação. Ainda que para poucas observações este gráfico possa ser informativo, quando há muitas observações ele é de difícil interpretação.

No **R**, o strip chart pode ser obtido pelo comando *stripchart()*. Para as primeiras $20$ observações de valor da causa, obtemos:

```{r}
stripchart(data$valor_numerico[1:10], xlab="valor da causa")
```

Observamos que 5 das ações tem valor da causa abaixo de 100 mil, 2 tem valor próximo a 200 mil,
1 a 300 mil, e 1 a 500 mil. O gráfico levanta uma pergunta: quais fatores diferenciam as ações com valor da causa abaixo de 100 mil daquelas com valor da causa mais alto?

A utilidade do strip chart diminui muito à medida que o tamanho da amostra aumenta. Neste caso, fica mais difícil extrair informação devido ao agrupamento dos pontos. Note como é difícil interpretar o strip chart obtido da totalidade das observações:

```{r}
stripchart(data$valor_numerico, xlab="valor da causa")
```

Enxergamos apenas os 3 casos em que o valor da causa é acima de 100 milhões e que há muitos casos em que o valor da causa não atinge este valor. Nestes casos, é necessário resumir 
as observações para obter mais informação.

### Bar plot e histograma

O **bar plot** e o **histograma** 
são gráficos que resumem uma variável mais do que o strip chart. Ao invés de apresentarem um ponto para cada observação, estes gráficos indicam a frequência com que cada valor ocorre para uma variável.

O bar plot é usado para variáveis qualitativas e de contagem. Ele indica a contagem com que
cada valor ocorre para esta variável. Para criar um barplot no **R**,  utilizamos primeiramente o comando *table()*, que conta o número de ocorrências para cada observação. A seguir, a saída do comando table é usada no comando *barplot()*, que exibe o gráfico. Esta sequência é ilustrada para os principais $10$ assuntos processuais, a seguir: 

```{r warning = FALSE, message = FALSE}
contagens = sort(table(data$assunto_info), decreasing = TRUE)[1:10]
tibble(assunto = names(contagens), contagens) %>%
  ggplot(aes(x = reorder(assunto, contagens, decreasing = TRUE), y = contagens)) +
  geom_bar(stat = "identity", fill = "skyblue") +
  labs(title = "Gráfico de barras", x = "Assunto", y = "Contagem") +
  theme(axis.text.x = element_text(angle = 20, hjust = 1))
```

Por sua vez, o histograma é usado para variáveis quantitativas contínuas. Nestas variáveis, não esperamos encontrar duas observações que assumem o mesmo valor. Assim, o bar plot é pouco informativo. Uma alternativa é dividir os possíveis valores em faixas e contar a quantidade de observações em cada uma destas faixas. O gráfico que indica estas faixas se chama histograma.
Este gráfico pode ser obtido no **R** pelo comando *hist()*. O gráfico abaixo é um histograma para o valor da causa em ações em que este valor é abaixo de 100 mil:

```{r}
data %>% 
  filter(valor_numerico < 10^5) %>% 
  select(valor_numerico) %>% 
  unlist() %>% 
  hist(xlab="valores", ylab="contagem", main = "")

```

Ao contrário do strip chart, o histograma evidencia um decaimento rápido do número de casos em função do valor da causa.

Às vezes o formato de "degraus" presente no histograma pode ser indesejável. Neste caso, podemos exibir um gráfico de densidade, que cria uma curva continua em que os degraus estão ausentes. Uma das vantagens desta curva é eliminar do histograma os vãos que são gerados por  faixas sem observações. A curva de densidade para o valor da causa é apresentada em vermelha e sobreposta  ao histograma para estas observações na figura a seguir:

```{r, message = FALSE, warning = FALSE}
data %>% 
  filter(valor_numerico < 10^5) %>% 
  ggplot(aes(x = valor_numerico)) + 
  geom_histogram(aes(y=..density..)) +
  geom_density(color="red") +
  xlab("valor da causa") + 
  ylab("densidade")
```

Às vezes, o histograma também não resume suficientemente as observações. Por exemplo, a figura abaixo apresenta o histograma do valor da causa para a totalidade das ações:

```{r, message = FALSE, warning = FALSE}
data %>% 
  ggplot(aes(x = valor_numerico)) + 
geom_histogram(aes(y=..density..)) +
xlab("valor da causa") + ylab("densidade")
```

Para resolver este problema,
veremos a seguir um gráfico que
resume as observações ainda mais
que o histograma.

### Box plot

Um **box plot** [@Tukey1977] é 
um gráfico para visualizar 
uma única variável que
consiste em apresentar visualmente
5 medidas resumo.
Antes de descrever estas medidas,
é útil visualizar um boxplot.
A seguir, obtemos no **R** um
box plot para o comprimento das
sépalas no banco de dados *iris*:

```{r}
boxplot(iris$Sepal.Length, ylab = "Comprimento da sépala")
```

O box plot contém 5 traços principais.
O traço em negrito dentro do retângulo indicam
a mediana (Q2) das observações.
Os traços nos limites do retângulo indicam
o primeiro (Q1) e o terceiro (Q3) quartis.
Assim, observamos que cerca de 50\%
das observações estão dentro do retângulo e
que um valor típico para as observações é
representado pelo traço em negrito.
A seguir, lembre que o intervalo interquartílico
(IQR) é definido como $Q3-Q1$.
Definimos o limite superior (LS) e inferior (LI) como,
respectivamente, $LS=Q3+1.5*IQR$ e $LI=Q1-1.5*IQR$.
Os limites das linhas superior e inferior no boxplot
são, respectivamente, a maior observação menor que LS e
a menor observação maior que LI.
Esta é uma faixa de valores tal que seria improvável
obter uma observação fora dela.
Observações fora destes limites são representadas
no boxplot por asteriscos e são comumente chamadas de
"outliers".

Muitas vezes, é útil separar as observações em grupos e 
construir boxplots para cada um destes.
O exemplo a seguir, constrói boxplots para
o efeito do adubo quando separamos as observações
em 2 grupos: sem ou com nitrato.

```{r}
#ggplot(aes(y = efeito, 
#           x = nitrato, 
#           color = nitrato), 
#       data = adubo) + 
#geom_boxplot()
```

Note que, ainda que a mediana no grupo com
nitrato seja ligeiramente superior à mediana
do grupo sem nitrato, a diferença entre 
estes valores é insignificante em relação
à variabilidade dos dados.
Esta conclusão é obtida visualmente vendo que
os retângulos vermelho e azul estão praticamente sobrepostos.
Este é um cenário em que esperamos que
não exista diferença nos efeitos dos
dois tipos de adubo.

Por outro lado, podemos separar as
observações nos grupos: sem e com fosfato.
Neste caso, obtemos as figuras:

```{r}
#ggplot(aes(y = efeito, 
#           x = fosfato,
#           color = fosfato), 
#       data = adubo) + geom_boxplot()
```

Neste caso, observe que a diferença entre
as medianas de cada grupo é grande em
relação à variabilidade dos dados.
Por exemplo, verificamos que 
os boxplots não tem sobreposição.
Neste caso, é razoável esperar que
os adubos com fosfato tenham um efeito maior
do que os adubos sem fosfato.

## Visualizando duas variáveis

### Scatter plot

Por vezes, estamos interessados em
visualizar a relação entre duas variáveis contínuas.
Neste caso, podemos designar um eixo para cada variável
e desenhar um ponto para cada observação.
Este tipo de gráfico é chamado de **scatter plot**.

No **R** é possível obter o scatter plot
usando o comando *plot()*.
A seguir, ilustramos este comando no
banco de dados *iris* usando como variáveis
o comprimento e largura das pétalas.

```{r}
plot(iris$Petal.Length, iris$Petal.Width,
     xlab="Comprimento da petala",
     ylab="Largura da petala")
```

Note que, em média,
quanto maior o comprimento da pétala,
maior será a sua largura.
Mais do que isso, parece haver
uma relação linear entre estas quantidades.
É possível ajustar uma reta que aproxima
esta relação linear entre as observações
usando o seguinte comando no **R**:

```{r}
ggplot(aes(x = Petal.Length , y = Petal.Width),
       data = iris) +
geom_point(color='blue') +
geom_smooth(method='lm', color = "red") +
xlab("Comprimento da petala") +
ylab("Largura da petala")
```

# Exercícios

1. No banco de dados *iris*, calcule medidas resumo
para o comprimento e largura das pétalas e para
a largura das sépalas.

2. Na definição da variância, usamos
a média dos desvios quadrado. Esta é
uma possível maneira de fazer com que
desvios negativos e positivos fossem tratados como iguais.
Você consegue pensar em outra forma
de eliminar o sinal do desvio que 
não elevando-o ao quadrado?

3. Para cada espécie no banco de dados *iris*,
obtenha uma medida de centralidade e
uma de variabilidade para o comprimento das sépalas.

4. O comprimento das sépalas da espécie
*Iris setosa* é consideravelmente menor que
o da espécie *Iris versicolor* que, por sua vez,
é menor do que o da espécie *Iris virginica*.
Considere que em um banco de dados temos
$150$ flores da espécie *Iris setosa* e, em outro,
temos 50 exemplares de cada espécie.
Qual banco de dados terá maior variabilidade
em relação ao comprimento das sépalas?

1. Construa um boxplot para os dados: 
2.3, 2000, 0.1, 1.5, 0.3, 0.7, 0.2, 1.7 e 1.2.

2. Parece haver uma relação linear entre o
comprimento e largura das sépalas
no banco de dados *iris*? 

3. No banco de dados *iris*, parece
haver diferença entre o comprimento das sépalas
entre as 3 espécies observadas?

4. Uma pesquisadora mediu as alturas de $9$ indivíduos,
apresentadas a seguir:

```{r echo = FALSE, message = FALSE, warning = FALSE}
alturas = c(149, 163, 168, 169, 172, 173, 175, 180, 181)
print(alturas)
```

 a. Calcule a média e a variância das alturas.
 
 b. Verifique se há algum *outlier* neste
 banco de dados e descreva o significado
 deste termo.

5. Um pesquisador está interessado em estudar como 
varia o percentual de aproveitamento do petróleo em 
função da temperatura de alimentação do destilador.
Foram consideradas duas diferentes temperaturas 
(150 ou 300 graus Celsius) e uma amostra de tamanho $9$ 
para cada uma destas.

\begin{table}[h]
 \centering
 \begin{tabular}{|c|ccccccccc|}
  \hline
  Temperatura	& Dados & & & & & & & & \\
	\hline
	150 &	8.7 & 20.1 & 7.4 & 6.3 & 10.2 & 6.1 & 7.3 & 6.7 & 7.1 \\
  300 &	90.1 & 87.7 & 86.5 & 85.4 & 89.9 & 90.3 & 88.4 & 85.2 & 90.4 \\
  \hline
 \end{tabular}
\end{table}

 a. Indique uma medida de centralidade e 
 uma medida de dispersão para cada
 uma das temperaturas testadas e interprete-as.
	
 b. Esboce um boxplot para
 o aproveitamento de petróleo para 
 cada temperatura testada.
 Interprete os boxplots e compare
 a diferença entre os aproveitamentos
 para cada temperatura.

6. O boxplot indica a mediana e
o intervalo interquartílico de uma variável.
Quais são possíveis vantagens destas 
medidas de centralidade e variabilidade em
relação à média e ao desvio padrão?

# Referências 
